臺灣高等法院刑事判決
111年度上訴字第4055號
上  訴  人  
即  被  告  吳侍龍




選任辯護人  謝政恩律師(法律扶助)
上列上訴人即被告因違反毒品危害防制條例案件，不服臺灣臺北
地方法院111年度訴字第181號，中華民國111年8月24日第一審判
決（起訴案號：臺灣臺北地方檢察署110年度偵字第25459號），
提起上訴，本院判決如下：
    主  文
上訴駁回。
    理  由
壹、程序事項：
    本院審理範圍：
　　查本案係在刑事訴訟法第348條於民國110年6月18日修正施
    行後，始於111年10月26日因上訴而繫屬本院（見本院卷第3
    頁本院收文章），自應適用修正後之現行刑事訴訟法第348
    條規定判斷上訴範圍（最高法院110年度台上字第5375號判
    決意旨參照）。觀諸本案檢察官並未上訴，而被告上訴書狀
    及於本院審理時所述（見本院卷第23、88、114頁），已明
    示僅就原審之量刑提起上訴，則依現行刑事訴訟法第348條
    規定及其修法理由，本院僅就原判決關於被告之刑部分為審
    理，至於被告未表明上訴之原判決關於犯罪事實、所犯法條
    、沒收等其餘部分則不屬本院審判範圍內，合先敘明。
貳、實體部分(刑之部分)：
一、依毒品危害防制條例第17條第2項之規定減刑：
　　按犯第4條至第8條之罪於偵查及歷次審判中均自白者，減輕
    其刑，毒品危害防制條例第17條第2項定有明文。查被告於
    警詢、偵訊及原審、本院審理時，均就如附表一所示各次犯
    罪事實坦承不諱（見偵字25459號卷第19頁、第27至31頁、
    第333頁、第484頁、第491至492頁；原審訴字卷第73頁、第
    138頁、本院卷第88、119頁），是依上開規定，自均應減輕
    其刑。
二、依毒品危害防制條例第17條第1項之規定減刑：
　㈠按犯毒品危害防制條例第4條至第8條、第10條或第11條之罪
    ，供出毒品來源，因而查獲其他正犯或共犯者，減輕或免除
    其刑，毒品危害防制條例第17條第1項定有明文。又所稱「
    供出毒品來源」，舉凡提供該毒品流通過程中，供給毒品嫌
    犯之具體資訊，而有助於毒品查緝，遏止毒品氾濫者，應皆
    屬之。所謂「因而查獲其他正犯與共犯」，則指有偵查犯罪
    職權之公務員依被告所提供毒品來源之具體相關資料，而查
    獲在該毒品流通過程中供給毒品之直接或間接前手而言，例
    如販賣或轉讓毒品給被告，或與被告共犯本案之正犯及共犯
    （教唆犯、幫助犯）皆屬之。又有無上述因而查獲其他正犯
    或共犯之事實，因立法者係採取「必減」或「免除其刑」方
    式，倘被告有「供出毒品來源」及「因而查獲其他正犯或共
    犯」情形，即有本條項的適用，法院並無不予裁量減免其刑
    的權限。是依據卷內證據資料，被告如有「供出毒品來源」
    的情形，因嗣後偵查機關是否有「因而查獲其他正犯或共犯
    」結果，攸關被告有無減輕或免除其刑之適用，自屬刑事訴
    訟法第163條第2項所稱「對被告之利益有重大關係事項」，
    應由事實審法院本於其採證認事之職權，綜合卷內相關事證
    資料加以審酌認定。
　㈡經查，本件因被告指認如原審判決附表一編號1所示交易之毒
    品來源為何姃芠、如原審判決附表一編號2、3所示交易之毒
    品來源為張卜元等節，經臺北市政府警察局信義分局員警拘
    提何姃芠到案，並借詢因另案在監之張卜元，何姃芠、張卜
    元嗣均因涉犯販賣第二級毒品罪，分別經臺灣臺北地方檢察
    署檢察官以110年度偵字第33567、25460、33568號、111年
    度偵字第11883號提起公訴等情，有臺灣臺北地方檢察署111
    年5月2日北檢邦岡110偵25459字第1119038167號函、何姃芠
    、張卜元之刑事案件報告書及上開各起訴書附卷可考（見原
    審訴字卷第85至91頁、第101至105頁、第125至127頁），堪
    認本件確有因被告之供述而查獲如原審判決附表一各編號所
    示之毒品來源何姃芠、張卜元之情，均應依前揭規定減輕其
    刑，又該項有免除其刑之規定，依刑法第66條但書規定，得
    減輕其刑至3分之2，並均依法遞減其刑。
三、本案不適用刑法第59條：
  ㈠按立法者基於維護社會秩序之價值判斷，形成本罪對於其犯
    罪構成要件所彰顯之法律效果，如何程度之犯罪行為、藉由
    立法劃定其法定刑之範圍，賦予司法者於該法定刑之範圍內
    ，給予相對應之宣告刑度，因此，就法定構成要件及其法律
    效果而言，本即為立法者立法意志之形成與裁量，並專屬於
    立法者立法之權限，職司審判之法院，自無從取代立法者形
    成其立法政策或改變立法者之立法裁量，否則無異逾越司法
    權之界限、變更憲法建立權力分立、權力制衡之制度設計，
    在未符合刑法第59條規定之情形下，倘輕易地變更刑事構成
    要件之法律效果，將造成司法權對於立法者立法政策之形成
    權力受到侵害，立法者基於人民選舉而形成之民主原則、國
    會保留原則，亦會受到相當程度之影響。從而，適用刑法第
    59條時，仍需審慎、詳細並慎重評估本案之事實是否確係符
    合該條所訂之各項要件，逐一細緻進行比對及涵攝事實與法
    律適用間之關係，不宜片面地以立法者所制定之法律效果違
    反比例原則或平等原則，即認為當然可一概適用刑法第59條
    之規定。司法院大法官會議釋字第263號解釋揭櫫「若有情
    輕法重之情形者，裁判時本有刑法第59條酌量減輕其刑規定
    之適用」之旨，固無疑義，然仍應由事實審法院綜合考量所
    有之情事，在符合刑法第59條之要件下，始可酌量減輕其刑
    。換言之，刑法第59條之酌減其刑，必其犯罪有特殊之原因
    與環境，在客觀上足以引起一般人之同情、憐憫，審判者必
    須經全盤考量案發時之所有情狀後，認即予以宣告法定最低
    度刑猶嫌過重者，始有其適用，並非有單一因子或符合刑法
    第57條所定各款要件之一，即得依刑法第59條之規定減輕其
    刑。
　㈡經查，衡酌被告正值青壯，四肢健全，並無欠缺靠己力謀生
    之能力，是其於本案行為時，客觀上並無何迫於貧病飢寒、
    誤蹈法網或不得已而為之顯可憫恕之處，況被告如原審判決
    附表一各編號所示犯行均已依毒品危害防制條例第17條第1
    項、第2項規定減輕其刑，是就其犯行酌情而為刑罰之裁量
    後，均應已無情輕法重之憾，而無從再依刑法第59條規定遞
    減輕其刑，被告雖提出其有重度憂鬱症等診斷證明書、重大
    傷病卡及診所診療記錄影本供參(見本院卷第125至135頁)，
    然查，上開證據僅足以證明被告有上開相關之精神症狀存在
    ，尚難據此認被告為本案前揭各次販賣第二級毒品犯行時，
    客觀上有所謂「情輕法重」或「情堪憫恕」之處，是被告上
    訴意旨所指前情，顯無「情輕法重」或「情堪憫恕」之情事
    ，自無從據以減刑。
四、被告上訴意旨略以：原審未審酌被告之家中狀況及自身學識
    低微，而適用刑法第59條予以減刑，被告自始至終都坦承犯
    行，且毒品上游也因此遭逮，原審判決雖有適用毒品危害防
    制條例第17條之規定，但被告仍認為原審量刑過重，希望能
    獲得較輕之刑度云云。
五、惟查：
　㈠按刑之量定，係實體法上賦予法院得為自由裁量的事項，倘
    於科刑時，已以行為人的責任為基礎，審酌刑法第57條所列
    各項罪責因素後予以整體評價，而為科刑輕重標準的衡量，
    使罰當其罪，以實現刑罰權應報正義，並兼顧犯罪一般預防
    與特別預防的目的，倘其未有逾越法律所規定範圍，或濫用
    其權限情形，即不得任意指摘為違法。而法律上屬於自由裁
    量之事項，雖然仍有一定之拘束，以法院就宣告刑自由裁量
    權之行使而言，應受比例原則、公平正義原則的規範，並謹
    守法律秩序之理念，體察法律之規範目的，使其結果實質正
    當，俾與立法本旨相契合，亦即合於裁量的內部性界限。反
    之，客觀以言，倘已符合其內、外部性界限，當予尊重，無
    違法、失當可指。原判決既於理由欄詳論審酌被告於本案犯
    罪所生之損害；犯後態度部分，其審理時已知全盤坦承犯罪
    ，爰為有利考量；犯罪動機、目的部分，與一般普遍心態並
    無差異，除此之外尚不足認定有何進一步之主觀目的，不為
    不利考量；暨考量其於審理中所自承之生活狀況、智識程度
    ，及依相關本院被告前案紀錄表可知之素行，及被告於原審
    審理中自白等刑法第57條各款所列事項等一切情狀，就所犯
    上開犯行，在本案法定本刑之範圍內，分別依前開各項減刑
    之法定事由(毒品危害防制條例第17條第1、2項之規定各減
    輕其刑)，各判處被告有期徒刑1年10月、1年11月及2年，並
    定其應執行刑為有期徒刑2年8月，其量刑及定應執行刑部分
    ，尚稱妥適，從形式上觀察，客觀上既未逾越法定刑度，又
    未有濫用自由裁量權的情形，且無違背公平正義、責罰相當
    等原則，顯已考量被告整體犯行之應罰適當性，未逾越內部
    抽象價值所要求之界限，並無違法、濫權、失當的情形存在
    ，經核於法俱無不合，並無上訴意旨所指未具體審酌其有利
    量刑因子、量刑不當或過重之情。　　
　㈡又被告如原審判決附表一各編號所示犯行，均已依毒品危害
    防制條例第17條第1項、第2項規定減輕其刑，是就其各次犯
    行酌情而為刑罰之裁量後，客觀上均已無情輕法重之憾，而
    無從再依刑法第59條規定遞減輕其刑，已據本院說明如前，
    是被告上訴意旨另提出重度憂鬱症等診斷證明書、重大傷病
    卡及診所診療記錄影本供參(見本院卷第125至135頁)，而請
    求依刑法第59條減刑，惟被告為本案前揭各次販賣第二級毒
    品犯行時，客觀上並無「情輕法重」或「情堪憫恕」之處，
    是此部分之上訴理由，亦難認為可採。
　㈢準此以觀，被告上訴意旨以原審量刑過重等節，經核要非可
    採，已如前述，其上訴為無理由，應予駁回。
據上論斷，應依刑事訴訟法第368條，判決如主文。
本案經檢察官黃彥琿到庭執行職務。
中　　華　　民　　國　　111 　年　　11　　月　　30　　日
                  刑事第二十五庭審判長法　官  邱滋杉
                                      法　官  邱瓊瑩
                                      法　官  黃翰義
以上正本證明與原本無異。
如不服本判決，應於收受送達後20日內向本院提出上訴書狀，其
未敘述上訴之理由者並得於提起上訴後20日內向本院補提理由書
（均須按他造當事人之人數附繕本）「切勿逕送上級法院」。
                                      書記官  邱鈺婷
中　　華　　民　　國　　111 　年　　12　　月　　5 　　日
附錄：本案論罪科刑法條全文　　　　　　　　　　　　
毒品危害防制條例第4條
製造、運輸、販賣第一級毒品者，處死刑或無期徒刑；處無期徒
刑者，得併科新臺幣3千萬元以下罰金。
製造、運輸、販賣第二級毒品者，處無期徒刑或10年以上有期徒
刑，得併科新臺幣1千5百萬元以下罰金。
製造、運輸、販賣第三級毒品者，處7年以上有期徒刑，得併科
新臺幣1千萬元以下罰金。
製造、運輸、販賣第四級毒品者，處5年以上12年以下有期徒刑
，得併科新臺幣5百萬元以下罰金。
製造、運輸、販賣專供製造或施用毒品之器具者，處1年以上7年
以下有期徒刑，得併科新臺幣1百50萬元以下罰金。
前五項之未遂犯罰之。